【裁判字號】    95,訴,495
【裁判日期】    950516
【裁判案由】    撤銷贈與等
【裁判全文】
臺灣桃園地方法院民事判決               95年度訴字第495號
原      告  丁○○
訴訟代理人  丙○○
被      告  甲○○○○
兼  訴  訟
代  理  人  乙○○○
上列當事人間請求撤銷贈與等事件，本院於中華民國95年5 月2
日言詞辯論終結，判決如下：
    主    文
被告乙○○○、甲○○○○間就坐落桃園縣觀音鄉○○段第二二
二地號土地所有權應有部分一千八百分之四十八，於民國九十四
年八月十五日所為贈與之債權行為及所有權移轉之物權行為，均
應予撤銷。
被告甲○○○○應將桃園縣中壢地政事務所就前項不動產，於民
國九十四年九月十九日以夫妻贈與為原因所為之所有權移轉登記
塗銷。
訴訟費用由被告負擔。
    事    實
甲、原告方面：
一、聲明：如主文所示。
二、陳述：原告對被告乙○○○有本票債權新臺幣（下同）400
    萬元及自民國90年12月25日起至清償日止，按年息6%計算之
    利息，未受清償。被告乙○○○竟於94年8 月15日將其所有
    坐落桃園縣觀音鄉○○段第222 地號土地（下稱系爭土地）
    所有權應有部分48/1800 ，無償贈與其妻即被告甲○○○○
    ，並於94年9 月19日完成所有權移轉登記。被告間上開無償
    贈與之債權及物權行為，已害及原告對被告乙○○○之債權
    ，爰依民法第244 條第1 項、第4 項之規定，訴請判決如訴
    之聲明所示。
三、證據：提出本院91年度票字第2303號民事裁定暨確定證明書
    影本各1 份、土地登記第二類謄本1 份。
乙、被告方面：
一、聲明：駁回原告之訴。
二、陳述：
（一）被告乙○○○曾於81年間借用妻舅即訴外人許春生之名義
      及其名下不動產即坐落桃園縣觀音鄉○○段第62、85、88
      、109 之1 等地號土地，向華南銀行貸款1 千3 百萬元，
      每月須攤還之本息7 萬餘元則由被告乙○○○支付，迨至
      91年間被告乙○○○經商失利，無力繳納，遂由妻子即被
      告甲○○○○代為繳納，被告甲○○○○自92年1 月迄今
      合計已代為繳納逾280 萬元，被告乙○○○又無力對之償
      還，遂將系爭土地所有權應有部分48/1800 移轉登記予被
      告甲○○○○，以抵償部分債務。參諸最高法院55年台上
      字第2839號判例意旨，被告乙○○○係為清償對被告甲○
      ○○○之上開債務而贈與系爭土地所有權應有部分予被告
      甲○○○○，雖有減少其積極財產之結果，但同時可減少
      其消極財產，於其資力並無影響，原告自不得主張此為民
      法第244 條第1 項或第2 項之詐害行為。
（二）另被告乙○○○除系爭土地所有權應有部分外，尚有其餘
      17筆價值不斐之農地及建地，此17筆土地經訴外人沈碧珠
      於91年9 月24日聲請鈞院強制執行，並經鑑價總值有893
      萬餘元，而訴外人沈碧珠對被告乙○○○之債權額僅450
      萬元，加計年息6%之利息合計約550 萬餘元，再予扣除其
      可行使抵押權獲償150 萬，則其債權總額僅餘400 萬元，
      而原告早於91年6 月6 日即已對被告乙○○○取得本票債
      權400 萬元，竟不思於前開強制執行程序中參與分配以主
      張權利，則依最高法院90年度台上字第2194號判決之意旨
      ，被告乙○○○於為本件贈與行為時尚有其他足以清償原
      告債務之財產，自不構成詐害行為。
（三）綜上，爰請判決如答辯聲明所示。
三、證據：提出銀行對帳單1 紙、土地登記謄本6 紙、戶籍謄本
    2 紙、華南銀行存款存摺影本1 紙、放款利息收據影本41紙
    、本院91年執字第18686 號囑託查封登記函影本1 份、聲請
    強制執行狀影本1 份、本院民事執行處通知影本2 份。
丙、本院依職權函查被告間就系爭土地移轉登記之申請資料，有
    桃園縣中壢地政事務所95年4 月14日中地登字第0950003643
    號函附資料在卷。
    理    由
一、本件原告起訴主張，其對被告乙○○○尚有本票債權400 萬
    元及自90年12月25日起至清償日止，按年息6%計算之利息未
    受清償，被告乙○○○竟於94年8 月15日將其所有系爭土地
    所有權應有部分48/1800 ，無償贈與其妻即被告甲○○○○
    ，並於94年9 月19日完成所有權移轉登記，已害及原告對被
    告乙○○○之債權，爰依民法第244 條第1 項、第4 項之規
    定，訴請判決如訴之聲明所示等語。
二、被告則以：被告乙○○○曾於81年間借用妻舅即訴外人許春
    生所有坐落桃園縣觀音鄉○○段之土地數筆，向華南銀行抵
    押貸款1 千3 百萬元，每月須攤還本息7 萬餘元，後因無力
    繳納，遂由其妻即被告甲○○○○自92年1 月迄今代為繳納
    逾280 萬元，被告乙○○○始將本件系爭土地之所有權應有
    部分移轉登記予被告甲○○○○，以抵償部分債務，故同時
    亦減少消極財產，於被告乙○○○之資力並無影響，自非詐
    害行為。又被告乙○○○另有其餘17筆價值不斐之農地及建
    地，此17筆土地經訴外人沈碧珠於91年9 月24日聲請鈞院強
    制執行，並經鑑價總值有893 萬餘元，已足清償債務，則被
    告乙○○○本件贈與，亦不構成詐害行為等語，資為抗辯。
三、兩造不爭執之事項：
（一）被告乙○○○積欠原告本票債務400 萬元及自90年12月25
      日起至清償日止，按年息6%計算之利息尚未清償之事實，
      有本院91年度票字第2303號民事裁定暨確定證明書各1 份
      附卷可稽（見本院卷第7 至9 頁）。
（二）被告乙○○○於94年8 月15日就系爭土地所有權應有部分
      48/1000 與被告甲○○○○訂立贈與契約，並於94年9 月
      19日完成以夫妻贈與為原因之所有權移轉登記之事實，有
      系爭土地登記謄本1 份（見本院卷第10至15頁）在卷可憑
      ，並經本院依職權函查無誤，有桃園縣中壢地政事務所95
      年4 月14日中地登字第0950003643號函附土地登記申請書
      、贈與所有權移轉契約書、夫妻贈與增值稅不課徵證明書
      、財政部臺灣省北區國稅局贈與稅不計入贈與總額證明書
      各1 份在卷足參（見本院卷第24、25、29至31、34頁）。
四、兩造於95年5 月2 日本院言詞辯論時（見本院卷第61頁），
    協議簡化爭點為：被告間移轉系爭土地所有權應有部分之債
    權行為及物權行為是否符合民法第244 條第1 項規定所示之
    詐害行為？
（一）被告乙○○○所抗辯稱其前曾以訴外人許春生所有之土地
      ，向華南銀行抵押借款之事實，業據提出桃園縣觀音鄉○
      ○段第62、85、86、87、88、109 之1 地號土地登記謄本
      各1 份附卷足憑（見本院卷第49至54頁），其上並確有債
      務人為被告乙○○○，債權人為華南銀行，存續期間自81
      年5 月28日至121 年5 月27日，本金最高限額1,300 萬元
      之抵押權之記載無誤。而被告乙○○○至95年4 月11日止
      ，亦尚欠華南銀行貸款債務6,567,714 元之情，有華南銀
      行往來對帳單1 紙在卷可按（見本院卷第48頁），是此部
      分之事實，尚堪信為真實。
（二）被告又抗辯稱上開貸款之本息，自92年1 月迄今均由被告
      甲○○○○代被告乙○○○繳納之事實，則僅據提出被告
      甲○○○○之華南銀行存款存摺1 紙（見本院卷第75頁）
      、放款利息收據41紙（見本院卷第76至116 頁）為證。惟
      查，依上開被告甲○○○○之存摺記載，其開戶日期係95
      年4 月27日，開戶金額則為8 萬元，嗣於同年月28日始有
      第一筆之支出70,692元，是依此存摺之記載，尚無足為被
      告甲○○○○於92年1 月即代被告乙○○○支出上開貸款
      本息之證明。又查，上開放款利息收據之部分，僅足證明
      自91年12月起至95年4 月間止，被告乙○○○上開貸款本
      息均有定期以現金繳納之事實，然就是否被告甲○○○○
      代為繳納乙節，其證明力尚有未足，否則無異認被告乙○
      ○○得僅執上開收據，即得任意主張他人有代其繳納貸款
      本息之情，顯有未洽。堪認被告乙○○○不能證明被告甲
      ○○○○有代其繳納上開貸款本息債務之事實為真實，則
      被告進而抗辯稱本件贈與，係被告乙○○○用以抵償所欠
      被告江謝秀玉代繳上開貸款之債務部分，即無足採。亦即
      被告間就系爭土地所有權應有部分，確係無償贈與，已堪
      認定無誤。
（三）按債務已屆清償期，債務人就既存債務為清償者，固生減
      少積極財產之結果，但同時亦減少其消極財產，於債務人
      之資力並無影響，不得指為民法第244 條第1 項或第2 項
      之詐害行為，最高法院55年台上字第2839號判例意旨固足
      參照。惟被告間之贈與系爭土地所有權應有部分之行為，
      不能證明係用以抵償被告乙○○○對被告甲○○○○所負
      之債務乙節，前既認定，則與減少被告乙○○○消極財產
      之情形，自有不符，尚難適用上開判例所指之情形。
（四）又被告乙○○○除系爭土地之所有權應有部分外，尚有其
      餘17筆農地及建地之所有權，此17筆土地分別坐落桃園縣
      中壢市○○段內厝小段、過嶺段、觀音鄉○○段、忠愛段
      等地段，且均為被告乙○○○與他人所共有，其所有權之
      應有部分則自1/5 、1/6 、1/360 、1/900 至132/1800、
      126/2520不等，而此17筆土地經訴外人沈碧珠向本院聲請
      強制執行後，經本院民事執行處囑託鑑價之結果，其總價
      為893 萬餘元之事實，有本院91年度執字第18686 號強制
      執行事件囑託查封登記函1 份（見本院卷第117 至119 頁
      ）、通知1 紙（見本院卷第124 頁）在卷可憑，是被告此
      部分之抗辯，固堪信為真實。
（五）惟查，訴外人沈碧珠向本院聲請對被告乙○○○為強制執
      行之執行名義，係本院91年度票字第2302號民事裁定所示
      450 萬元及其利息之本票債權，則加上本件原告對被告乙
      ○○○前開本票債權，被告乙○○○之債務中，本金合計
      即已達850 萬元，再加計原告與訴外人沈碧珠年息6%之利
      息部分，顯已逾本院上開執行程序就被告乙○○○與他人
      所共有之其餘17筆土地鑑定之價值甚明。況以現今一般法
      院辦理強制執行之情形而言，不動產鑑價結果非必等於實
      際拍定價格，且實際拍定價格往往低於鑑定價格，此為本
      院依職權已知之事項，是被告徒以原告若於本院上開執行
      程序參與分配，即得就其對被告乙○○○之上開債權獲得
      受償之結果，即無足採。
（六）按債權人依民法第244 條第1 項規定，撤銷債務人所為之
      無償行為者，須具備下列要件：(1)為債務人所為之法律行
      為(2)其法律行為有害於債權人(3)其法律行為係以財產權為
      目的，最高法院42年台上字第323 號判例意旨足資參照。
      而是否有害及債權，以債務人行為時定之，故有害於債權
      之事實，須於行為時存在，苟於行為時有其他足以清償債
      務之財產，縱日後債務人財產減少，仍不構成詐害行為（
      最高法院90年度台上字第2194號裁判意旨可供參考）。本
      件被告乙○○○贈與本件系爭土地所有權應有部分予被告
      甲○○○○時，固尚有前述17筆土地之所有權，惟其價值
      既少於被告乙○○○所欠原告及訴外人沈碧珠之債權總額
      ，顯見因被告間本件贈與行為，已足致被告乙○○○之積
      極財產生減少之結果，而其消極財產又未隨之減少，再參
      之被告乙○○○亦自陳其目前陷於無資力之狀態，是其贈
      與本件系爭土地所有權應有部分予被告甲○○○○之行為
      ，揆諸上揭說明，已足認定有害於原告之債權無誤。
（七）基上所陳，被告間移轉系爭土地所有權應有部分之債權行
      為及物權行為，確屬符合民法第244 條第1 項規定所示之
      詐害行為，並無疑義。
五、按債務人所為之無償行為，有害及債權者，債權人得聲請法
    院撤銷之；債務人之行為非以財產為標的，或僅有害於以給
    付特定物為標的之債權者，不適用前2 項之規定，民法第
    244 條第1 項、第3 項定有明文。且債權人依民法第244 條
    第1 項規定，撤銷債務人所為之無償行為者，此債務人之法
    律行為除有特別規定外，無論為債權行為抑為物權行為，均
    非所問，最高法院42年台上字第323 號判例意旨足資參照。
    本件被告乙○○○將系爭土地所有權應有部分48/1800 贈與
    並移轉予被告甲○○○○時，原告已為被告乙○○○之債權
    人；而原告係於95年3 月27日即提起本件訴訟，有其起訴狀
    上本院收狀日期章之印文可稽（見本院卷第4 頁），距其知
    悉被告間上開無償贈與及移轉之行為時，顯未逾民法第245
    條所規定1 年之除斥期間；另被告間上開贈與及移轉系爭土
    地所有權應有部分之行為，確有害及原告之債權，均已認定
    如前；再參之被告間就系爭土地所有權應有部分所為之無償
    行為，係以財產為標的，原告對被告乙○○○之債權又非以
    給付特定物為標的，則揆諸上揭法律規定及判例說明，原告
    訴請撤銷被告間就系爭土地所有權應有部分48/1800 所為無
    償贈與之債權及物權行為，自屬有據。
六、末按債權人依第1 項或第2 項之規定聲請法院撤銷時，得並
    聲請命受益人或轉得人回復原狀，民法第244 條第4 項前段
    亦有明文。本件原告得依民法第244 條第1 項之規定請求撤
    銷被告間所為之前述債權及物權行為，既足認定，則依上揭
    法律規定，原告進而請求受益人即被告甲○○○○應將桃園
    縣中壢地政事務所就系爭土地所有權應有部分48/1800於94
    年9 月19日所為之所有權移轉登記予以塗銷，以回復此部分
    所有權人為被告乙○○○之原狀，自亦於法有據。
七、從而，原告依民法第244 條第1 項、第4 項前段之規定，訴
    請判決被告間於94年8 月15日就系爭土地所有權之應有部分
    48/1800 ，所為贈與之債權行為及所有權移轉之物權行為，
    均應予撤銷。被告甲○○○○並應將桃園縣中壢地政事務所
    就系爭土地所有權應有部分48/1800 ，於94年9 月19日所為
    之所有權移轉登記予以塗銷，均為有理由，應予准許。
據上論結，本件原告之訴為有理由，依民事訴訟法第78條、第85
條第1 項前段，判決如主文。
中    華    民    國    95    年    5     月    16    日
                      民事第二庭  法  官  張震武
右為正本係照原本作成
如對本判決上訴，須於判決送達後20日內向本院提出上訴狀
中    華    民    國    95    年    5     月    16    日
                                  書記官  李家


司法院資訊處製作；財團法人民間司法改革基金會備份。
